臺灣高等法院臺中分院民事判決
109年度上字第640號
上  訴  人  江澄洋  
訴訟代理人  詹仕沂律師
            楊亭寬律師
參  加  人  績懋精工股份有限公司

法定代理人  江賢燿  
被 上訴 人  采禾田國際企業有限公司

兼  法  定
代  理  人  楊凱傑  

共      同
訴訟代理人  陳國華律師
上列當事人間請求確認清算人委任關係存在事件，上訴人對於中
華民國109年10月26日臺灣彰化地方法院109年度訴字第1157號第
一審判決提起上訴，本院於110年9月8日言詞辯論終結，判決如
下：
    主  文
原判決廢棄。
確認上訴人與績懋精工股份有限公司間之清算人委任關係存在。
第一、二審訴訟費用由被上訴人負擔。參加費用由參加人負擔。
    事實及理由
壹、程序方面：
一、按原告因法律關係之存否不明確，致其私法上地位有受侵害
    之危險，提起確認法律關係存在之訴者，如以否認其法律關
    係存在人之為被告，即不生被訴當事人適格之欠缺問題（最
    高法院40年台上字第1827號民事判決先例意旨參照）。蓋確
    認之訴，其訴訟性質及目的，僅在就既存之權利狀態或法律
    關係之歸屬、存在或成立與否，而對當事人間之爭執以判決
    加以澄清而已，既無任何創設效力，亦非就訴訟標的之權利
    而為處分，應祇須以有即受確認判決之法律上利益者為原告
    ，並以爭執該法律關係者為被告，其當事人即為適格。查本
    件上訴人主張其為績懋精工股份有限公司（下稱績懋公司）
    之清算人，然為被上訴人楊凱傑即績懋公司清算人及被上訴
    人采禾田國際企業有限公司（下稱采禾田公司）即績懋公司
    股東所否認，故上訴人起訴確認其與績懋公司間清算人委任
    關係存在，以否認此關係存在之楊凱傑、采禾田公司為被告
    ，即不生被訴當事人適格之欠缺問題。被上訴人辯稱：上訴
    人提起本件之訴欠缺當事人適格之要件云云，尚無可取。
二、確認法律關係之訴，非原告有即受確認判決之法律上利益者
    ，不得提起之，民事訴訟法第247條第1項前段定有明文。次
    按所謂即受確認判決之法律上利益，係指法律關係之存否不
    明確，原告主觀上認其在法律上之地位有不安之狀態存在，
    且此種不安之狀態，能以確認判決將之除去者而言（最高法
    院52年台上字第1240號判決先例意旨參照）。查上訴人
　　前曾向原法院聲報就任為績懋公司清算人，因楊凱傑具狀否
    認，而經原法院裁定駁回上訴人之聲請及抗告，有原法院10
    9年度司司字第18號裁定、109年度抗字第29號裁定可憑（見
    原審卷39-46頁）。惟原法院前開准否清算人備查之裁定，
    並無實質上之確定力，而清算人與公司間之關係，既適用民
    法關於委任之規定，其間之關係，自係私法關係，本件兩造
    就上訴人是否為績懋公司之清算人有所爭執，該爭執所致法
    律關係不安之狀態，得以確認之訴除去，上訴人請求確認其
    與績懋公司間清算人委任關係存在之訴，即有受確認判決之
    法律上利益，核與民事訴訟法第247條規定無違。被上訴人
    抗辯：上訴人對伊等提起本件之訴並無即受確認判決之法律
    上利益云云，亦非可採。
貳、實體部分：
一、本件上訴人主張：伊原為績懋公司之董事，績懋公司於民國
    108年1月22日經股東會（下稱系爭股東會）決議解散，並進
    入清算程序，依公司法第322條第1項規定，伊為當然之法定
    清算人。然楊凱傑及采禾田公司均否認伊為績懋公司之清算
    人，為此提起本件確認之訴，求為確認伊與績懋公司間清算
    人委任關係存在之判決。
二、被上訴人則以：系爭股東會已另行選出楊凱傑及第三人江賢
    燿為清算人，而發生排除原董事為當然清算人之效力，上訴
    人與績懋公司間自無清算人之委任關係存在云云，資為抗辯
    。
三、原審判決駁回上訴人之請求，上訴人提起上訴，聲明：㈠原
    判決廢棄。㈡確認上訴人與績懋公司間清算人之委任關係存
    在。被上訴人則答辯聲明：上訴駁回。
四、得心證之理由
　㈠按股份有限公司因股東會為解散之決議時，應予解散。解散
    之公司除因合併、分割或破產而解散外，應行清算。又股份
    有限公司之清算，以董事為清算人，但本法或章程另有規定
    或股東會另選清算人時，不在此限，公司法第315條第1項第
    3款、第24條、第322條第1項分別定有明文。查績懋公司於1
    08年1月22日召開系爭股東會，決議通過解散績懋公司，此
    有系爭股東會會議記錄及錄音譯文可憑（見原審卷33頁、本
    院卷207頁），復為兩造所不爭執，是績懋公司因解散即應
    進行清算程序。又績懋公司時任董事為江賢燿、上訴人、楊
    凱傑等3人，有績懋公司變更登記表可憑（見原審卷27-29頁
    ），上訴人主張應由績懋公司董事即上開3人為績懋公司之
    清算人，惟被上訴人抗辯系爭股東會已另行選任江賢燿與楊
    凱傑為清算人云云，是本件爭點在於系爭股東會有否另行選
    任清算人。
　㈡上訴人提出系爭股東會當日之錄音光碟及譯文（下稱系爭譯
    文），被上訴人就系爭譯文之內容與錄音光碟相符等情並不
    爭執（見本院卷360頁），故本院自得以系爭譯文為本件爭
    點之判斷依據。查系爭股東會主席江賢燿於決議通過解散績
    懋公司後，所提出之臨時動議為「成立清算委員會」，有系
    爭譯文可憑（見本院卷207頁），並非會議紀錄所載之「成
    立清算委員名單」（見原審卷33頁），而法無規定公司解散
    後要成立「清算委員會」，則系爭股東會會議記錄附件㈠所
    載「主任委員（江賢燿董事長）」、「副主任委員（楊凱傑
    總經理）」、「委員」、「諮詢委員」等（見原審卷35頁）
    ，究竟何者為公司法所定之清算人，未見與會股東代表於系
    爭股東會中討論，是縱系爭股東會會議記錄記載通過成立清
    算委員名單，與公司法第322條第1項規定之另選清算人尚有
    不同，被上訴人將之混為一談，並無可採。又出席股東代表
    雖曾就該臨時動議進行討論，惟各股東代表發言內容多數與
    「成立清算委員會」無關，僅部分發言提及要委由公司內部
    自己人進行清算，還是委任律師、會計師為清算人（見本院
    卷217、225頁），且遍觀系爭譯文，未見有股東代表提名江
    賢燿、楊凱傑擔任清算人之發言，縱認江賢燿當時提出清算
    委員會組織圖記載「主任委員（江賢燿董事長）、「副主任
    委員（楊凱傑總經理）」，有提名江賢燿、楊凱傑為清算人
    之意，然系爭譯文並未記載出席股東就此有進行鼓掌、舉手
    或投票等表決通過與否行為，即難認系爭股東會有進行另選
    清算人之程序。被上訴人徒以系爭股東會會議記錄記載通過
    成立清算委員名單，及其附件㈠記載「主任委員（江賢燿董
    事長）、「副主任委員（楊凱傑總經理）」，抗辯系爭股東
    會已另行選任江賢燿、楊凱傑為清算人云云，即非可取。
　㈢系爭股東會既未進行另選清算人之程序，依公司法第322條第
    1項前段之規定，績懋公司之清算，即應由績懋公司董事為
    清算人。上訴人為績懋公司董事之一員，因法定職務而當然
    就任績懋公司清算人，其與績懋公司間清算人委任關係當屬
    存在。
五、綜上所述，上訴人請求確認其與績懋公司間清算人委任關係
    存在，為有理由，應予准許。原審為上訴人敗訴之判決，尚
    有未洽，上訴意旨指摘原判決不當，求予廢棄改判，為有理
    由，應由本院予以廢棄，改判如主文第二項所示。
六、本件事證已臻明確，兩造其餘攻防與立證，或與本案爭點無
    涉，或與判決結果不生影響，無庸再一一加以論斷，附此敘
    明。
據上論結，本件上訴有理由，依民事訴訟法第450條、第78條，
判決如主文。
中　　華　　民　　國　　110 　年　　9 　　月　　29　　日
                          民事第八庭
                              審判長法  官  杭起鶴
                                    法  官  吳國聖
                                    法  官  黃裕仁
正本係照原本作成。
如不服本判決，應於收受送達後20日內向本院提出上訴書狀，其
未表明上訴理由者，應於提出上訴後20日內向本院補提理由書狀
（均須按他造當事人之人數附繕本）。因疫情而遲誤不變期間，
得向法院聲請回復原狀。
上訴時應提出委任律師或具有律師資格之人之委任狀；委任有律
師資格者，另應附具律師資格證書及釋明委任人與受任人有民事
訴訟法第466 條之1 第1項但書或第2 項所定關係之釋明文書影
本。如委任律師提起上訴者，應一併繳納上訴審裁判費。
                                    書記官  王麗珍
中　　華　　民　　國　　110 　年　　9 　　月　　29　　日